臺灣高等法院臺中分院刑事判決　　　　　九十三年度重上更(二)字第一七六號
　　上　訴　人
　　即　被　告　乙○○　男四十.
　　選任辯護人　常照倫　律師
　　上　訴　人
　　即　被　告　甲○○　男五十.
　　選任辯護人　徐永城　律師
右上訴人等因常業重利案件，不服臺灣臺中地方法院中華民國八十八年三月三十日第
一審判決（民國八十五年度訴字第二六七一號，起訴案號：臺灣臺中地方法院檢察署
民國八十四年度偵字第一七二七三號、八十五年度偵字第二○一九一號），提起上訴
，判決後，經最高法院第二次發回更審，本院判決如左：
    主      文
原判決關於常業重利及乙○○定執行刑部分均撤銷。
乙○○幫助以乘他人急迫，貸以金錢，而取得與原本顯不相當之重利為常業，處有期
徒刑伍月，如易科罰金，以參佰元折算壹日。
甲○○無罪。
    事      實
一、乙○○為寶翊建設股份有限公司（下稱寶翊公司）之董事長，因陳世明（另經原
    審法院通緝，現已判處有期徒刑六月）購買寶翊公司之新建房屋與之熟識。緣陳
    世明基於重利之常業犯意，自民國（下同）八十三年四月間某日起至八十四年七
    月底止，在台中市○○路○段七八號，同市○○區○○路四二○、四二二號，與
    有犯意聯絡，行為分擔之廖加榮（另案由本院以九十一年度重上更（一）字第一
    七六號判處有期徒刑四月確定），經營民間放款。由陳世明向多位不知情親友借
    貸集資後，對不特定人放款，乘他人急迫而貸以新台幣（下同）數十萬元至數百
    萬元不等之金錢，而取得與原本顯不相當之日息五角至一元（即年利率百分之一
    百八十至三百六十）重利，恃此維生，以之為常業。其放款方式，或由其自己對
    外透過親友介紹放款，或以登報方式對外招攬放款業務，先後乘吳景全、陳重政
    、林子麗、顏宇生、荊玉鳳、葉美伶、楊明雄等人因急迫需款，向陳世明貸款，
    每人累計貸予自十萬元至三百萬元不等，利息以日息五角至六角（即年利率百分
    之一百八十至二百十六）計算（詳如附表一），取得與原本顯不相當之重利，廖
    加榮則從事存、提款，交付借款，收取利息。乙○○明知陳世明係經營民間放款
    ，以乘他人急迫貸以金錢而取得與原本顯不相當之重利為常業，竟基於幫助陳世
    明常業重利犯罪之犯意，於八十三年七月間某日，向陳世明表示要將資金交予陳
    世明生息，作為其經營民間放款之資金，經陳世明言明乙○○分得之利潤為民間
    利日息二角（即每一百萬元每月利息六萬元）後，乙○○於同年七月十九日，開
    具臺中市第一信用合作社儲蓄部、票號一０六一五一、日期八十三年七月十九日
    、面額二千萬元之支票一張予陳世明，供作高利放款資金之用；之後乙○○又陸
    續於每隔一日或數日，即提供數百萬元不等之資金（詳細數目無法計算）予陳世
    明供其放款予急需用錢之不特定人以牟取暴利，二人並約定此等之資金，乙○○
    分得之利潤為日息三角（即每一百萬元每月利息九萬元），直至八十四年七月間
    止，乙○○提供之資金帳面上循環總金額已高達三億二千餘萬元，其間乙○○自
    陳世明經營民間放款業務所牟取之暴利，至少分得九百萬元之不法利潤，亦恃此
    維生，以此為常業。
二、嗣因陳世明積欠乙○○借款無法清償，乙○○於八十四年八月二十六日，夥同梅
    文君等人以強暴手段剝奪其行動自由之方式向陳世明強索債款（業經本院前審判
    處有期徒刑十月確定），陳世明因而於八十四年九月一日，向臺灣臺中地方法院
    檢察署檢察官提出妨害自由之告訴，至八十四年十月十一日主動供出其經營民間
    放款之事實，及於八十五年十月一日主動提出如附表二、三所示之支票、本票扣
    案，經臺灣臺中地方法院檢察署檢察官指揮臺中憲兵調查組、法務部調查局中部
    地區機動工作調查組調查，始發現上情。
三、案經臺灣臺中地方法院檢察署檢察官指揮臺中憲兵調查組、法務部調查局中部地
    區機動工作組調查，並經該二組分別移送臺灣臺中地方法院檢察署檢察官偵查起
    訴。
    理      由
壹、上訴人即被告乙○○部分：
一、被告乙○○於本院審理時未到庭，據其於原審及本院前審審理時，固坦承曾陸續
    借款予陳世明，第一次借款之金額為二千萬元，且收取以每一百萬元每月六萬元
    之利息等情不諱，惟矢口否認有右揭常業重利之犯行，辯稱：伊僅貸以二千萬元
    予陳世明，嗣並未陸續於每隔一日或數日，再提供數百萬元予陳世明，且上開二
    千萬元係借款，並非投資陳世明所經營地下錢莊之款項，陳世明係因向伊公司購
    買房子始與伊認識，伊並不知陳世明作何事業云云。
二、經查：
（一）共同被告陳世明右開自八十三年四月間某日起至八十四年七月底止，向多位親
      友借貸集資後，乘陳重政、吳景全等不特定之人急迫、而貸以數十萬元至數百
      萬元不等之金錢，而取得與原本顯不相當之日息五角至一元（即年利率百分之
      一百八十至三百六十）重利，並以之為常業等事實，業據共同被告陳世明於調
      查員訊問時及原審法院（九十三年度訴緝字第一四六號）審理時供述明確，核
      與其共犯廖加榮及證人葉美伶、楊明雄、顏宇生、荊玉鳳於本院九十一年度重
      上更（一）字第一七六號刑事案件審理時指述之情節大致相符，並與證人吳景
      全、林子麗於調查員訊問時所陳述吻合，復有附表二、三所示之支票、本票扣
      案可資佐證，則被告陳世明之自白尚與事實相符，足證被告陳世明確有經營地
      下錢莊，乘葉美伶、楊明雄、顏宇生、荊玉鳳、吳景全、陳重政、林子麗等人
      急迫情形，貸以金錢，而取得與原本顯不相當之重利，反覆以此為業，恃此維
      生甚明。又按刑法上所謂常業犯，指反覆以同種類行為為目的之社會活動之職
      業性犯罪而言，至於犯罪所得之多寡，是否恃此犯罪為唯一之謀生職業，則非
      所問，縱令兼有其他職業，仍無礙於該常業犯罪之成立（最高法院八十五年臺
      上字第五一○號判例參照）。核共同被告陳世明所為，係犯刑法第三百四十五
      條之常業重利罪。且共同被告陳世明此常業重利罪部分，業經原審法院以九十
      三年度訴緝字第一四六號判處有期徒刑六月，有該案刑事判決書附本審卷可稽
      ，合先敘明。
（二）被告乙○○於八十五年七月十一日接受調查員訊問時自承：「陳世明因向我買
      房子而認識，八十三年六月間，陳世明有幾次向我調借資金，每次均約一星期
      左右即償還，當時我並未收取利息，後來即向我表示，他在從事民間放款，問
      我有無資金提供給他做民間放款，他願以日息兩角之計算方式，支付我利息，
      我乃開立我個人之一信支票（票號一０六一五一、日期八十三年七月十九日）
      、面額兩千萬元，交付陳世明作為民間放款之用，陳世明則開立自八十三年九
      月二十日至八十四年九月二十日止，面額分別為三百萬元及二百萬元支票共七
      張，做為償還本金之用；八十三年七月三十日至八十四年六月三十日面額自三
      十萬元至一百二十萬元不等支票，做為償還利息之用，惟期間陳世明還經常向
      我調借金錢。而陳世明交付予我之支票係其胞弟陳世昌之支票，陳世明親自開
      立之後，在支票背書，我與陳世明之資金，則均透過陳世昌在一信儲蓄部之帳
      戶。自八十四年七月二十五日左右，陳世明開立之支票開始跳票，因期間陳世
      明經常是支票到期日又再向我調借金錢，故迄上述跳票日止，陳世明大約欠我
      三千多萬，迄今並未曾返還」等語（見第一七二七三號偵查卷（一）第三三六
      頁），且同案被告陳世明於八十五年七月十六日接受調查員訊問時亦供認：「
      （問：你前述經營地下錢莊放款業務之資金來源為何？）八十年間，我因向乙
      ○○購買『真善美花園大廈』公寓而與渠結識，爾後又向渠購買『中清大第大
      廈』公寓，遂經常至渠售屋中心聊天，而與渠熟識，交往中渠知道我從事地下
      錢莊放款業務，可獲致高額暴利。八十三年七月中旬，渠在寶翊建設公司向我
      表示有一筆資金要提供給我作地下錢莊放款之用，問我利息要給多少，我表示
      日息二角，渠遂表示將借二千萬元給我，從此之後，乙○○幾乎每天都有借錢
      給我對外放款之用．．．向乙○○借款直至七月底」、「（問：乙○○借你二
      千萬元供作地下錢莊放款資金之詳情？）．．．自八十三年七月二十日起支付
      利息及本金，至八十四年七月二十七日我向乙○○跳票止，僅八十四年七月三
      十日及八十四年八月三十日各十二萬元利息及九月二十日及二百萬元本金等三
      張支票未兌現外，其餘之支票均有兌現」、（問：除該二千萬元借款外，乙○
      ○另外借款給你之詳情為何？）除該二千萬元借款外，爾後幾乎每天（星期假
      日除外）我均會至寶翊建設公司，並向乙○○開口借錢作為地下錢莊放款週轉
      資金，每次約借一百萬元左右，乙○○表示利息須以日息三角計算，我則立即
      開具我胞弟陳世昌之台中市第一信用合作社儲蓄部甲存支票，支付利息及本金
      ，利息須開具當日兌現之支票，本金支票則以借款到期日兌現，如無法如期兌
      現，經乙○○同意後再展延，惟利息亦須當日開票支付兌現，經我交付乙○○
      借款之利息、本金支票後，乙○○則指示一信儲蓄部人員（大都由襄理張世昌
      負責）處理，將借款金額轉帳至陳世昌一信活儲戶頭內」、及「除前述二千萬
      元之借款幾乎償還外，我陸續向乙○○借款所交付支票，經累計退票金額應達
      三千餘萬元無誤，惟遭放款下線白蜜等人跳票金額亦達一千五百餘萬元，被朋
      友王鴻儒等人借款（未付利息）未還金額約一千餘萬元，上述三種情形我即有
      四千五百餘萬元資金無法回收，此為我向乙○○跳票之最主要原因．．．」等
　　　語（見二０一九一號偵查卷第一七頁及第一八頁），而證人即寶翊公司之會計
      林金蓮於八十五年七月二日接受檢察官偵訊時亦證稱：「（問：乙○○從事高
      利貸款你是否知道？）知道，但我不敢問，因利息太高了，我是職員，他是老
      闆，我不方便問及」等語以觀（見一七二七三號偵查卷（一）第二七六頁反面
      ），復有臺中市第一信用合作社八十四年十二月九日中一信總字第六七三號函
      附之該社儲蓄部存戶陳世昌帳號一０七六四二號支存帳戶自八十三年十月十四
      日起至八十四年八月二十五日之帳卡明細表一份在卷可參（見一七二七三號偵
      查卷（一）第二二頁至第五四頁），足徵被告乙○○對於同案被告陳世明，係
      以經營地下錢莊放款他人而牟取重利為業等情知之甚詳，而仍以收取日息二角
      或三角之利潤，陸續提供多筆資金予陳世明供其放款予不特定人，是被告乙○
      ○提供資金供同案被告陳世明經營地下錢莊之用之犯行甚明。
（三）同案被告陳世明於八十五年八月五日接受調查員訊問時供稱：「我自八十三年
      七月間至八十四年七月底向乙○○借款對外從事地下錢莊業務，乙○○提供予
      我之借款本金達四、五千萬元之際，惟彼此間因長期借貸往返頻繁，故我向乙
      ○○借款累積之帳面金額達三億餘元，從我借用我胞弟陳世昌於台中第一信用
      合作社儲蓄部支票存款一０七六四二帳號可清楚瞭解，我支付乙○○前述三億
      餘元借款係以民間利之日息三角計算，總計利息達二千八百餘萬元，另八十三
      年七月十九日我向乙○○借貸整筆二千萬元之利息係以日息二角計算，借貸期
      限一年，支付利息亦達九百餘萬元」等語（見二０一九一號偵查卷第二０頁）
      ，再觀諸證人林金蓮所提出之NO.4-1、NO.4-2借貸明細表影本二張（見一七二
      七三號偵查卷（一）第一三頁、第一四頁）上，載明：「(1)於八十三年七月十
      九日支出二千萬元支票款（支票號碼一０六一五一號）給客戶陳世明；(2)並於
      其後陸續記載每月以支票提示後收取之利潤（利息）數額、利潤兌現日、支票
      號碼，即八十三年七月三十日收取利潤一百二十萬元，八十三年八月三十日收
      取一百二十萬元，八十三年九月三十日收取一百零二萬元，八十三年十月三十
      日收取一百零二萬元，八十三年十一月三十日收取八十四萬元，八十三年十二
      月三十日收取八十四萬元，八十四年一月三十日收取六十六萬元，八十四年二
      月二十八日收取六十六萬元，八十四年三月三十日收取四十八萬元，八十四年
      四月三十日收取四十八萬元，八十四年五月三十日收取三十萬元，八十四年六
      月三十日收取三十萬元，八十四年七月三十日收取十二萬元，八十四年年八月
      三十日收取十二萬元，而於備註欄記載有「合計$9,240,000　利息總數」；(3)
      接著並陸續記載每月以支票提示後收取之本金數額、回收日期、支票號碼，即
      八十三年九月二十日回收三百萬元，八十三年十一月二十日回收三百萬元，八
      十三年十一月二十日回收三百萬元，八十四年一月二十日回收三百萬元，八十
      四年三月二十日回收三百萬元，八十四年五月二十日回收三百萬元，八十四年
      七月二十日回收三百萬元，八十四年九月二十日回收二百萬元，而於備註欄記
      載有「$20,000,000　本金」等文字，且經提示予證人林金蓮辨認後供稱：「
      （問：該明細表係由何人填寫？內容意義為何？）該編號4-1、4-2借貸明細表
      即前述乙○○交代我登載之借貸明細表，該借貸明細表內之數字、文字均係我
      填載無誤，而表格外之『計』、『合計』（含數字）則係乙○○之筆跡，至於
      『利息總數』、『本金』等字樣係由何人填寫，我則不清楚。該借貸明細表顯
      示乙○○開具渠之一信儲蓄部支票，票號一０六一五一號，金額二千萬元，支
      出日期八十三年七月十九日，交付予陳世明，再由陳世明開具十四張支票償付
      利息，七張支票抵繳本金，總計償付利息九百二十四萬元（按月償還一百二十
      萬元至三十萬元不等），本金則按月償還三百萬元至二百萬元不等」等情（見
      一七二七三號偵查卷（一）第三００頁反面、第三０一頁正面），復於調查員
      訊問時提示上開明細表供乙○○辨認後，乙○○亦陳稱：「上述借貸明細表係
      我個人製作，其上書寫之文字除『計240, 000』、『計20,000,000』、『合計
      20,240,000』等字係我書寫外，其他係我叫寶翊建設公司會計林金蓮依陳世明
      開立之支票內容書寫，其內容即為我交付陳世明二千萬元應償還本金、利息之
      支票票號、兌現日及金額等」等語（見一七二七三號偵查卷（一）第三三六頁
      反面），而於八十五年五月二日接受檢察官偵訊時，經提示上開明細表供證人
      即臺中一信儲蓄部襄理張世昌辨認後，其證稱：「（問：此表利息如何？）應
      是日息二角，月息六分，每一百萬元利息（月息）六萬元，每二個月還三百萬
      元本金，最後一次二百萬元，陳世明所述符合此表，據我所知陳世明最後一張
      二百萬元的票跳票，字跡是林金蓮的沒錯」等語（見一七二七三號偵查卷（一
      ）第一九五頁正面），依上述可見，被告乙○○提供上開二千萬元放款本金予
      陳世明後，陳世明除已償付本金一千八百萬元外，其開具償付利息之十四張支
      票，總計九百二十四萬元，除扣除八十四年七月三十日及八十四年八月三十日
      各十二萬元之二張支票未兌現外，短短一年期間，被告乙○○已自陳世明經營
      地下錢莊放款業務所牟取之暴利中分得九百萬元之利潤，應堪認定。
（四）至於被告乙○○自上開二千萬元後陸續提供之資金部分，被告乙○○於八十五
      年十一月二十七日接受檢察官偵訊時雖供承：「（問：經查對發現你與陳世明
      來往金額計有三億二千餘萬元有何意見？）帳面上應該是有，但有部分金額是
      我幫陳世明使支票能兌領」等語及「（問：利息計有三千七百餘萬元是否？）
      金額多少我沒有統計」等語（見二０一九一號偵查卷第一三五頁反面），然因
      同案被告陳世明對被告乙○○實際上究竟提供多少資金，及除尚積欠乙○○三
      千餘萬元外，究竟已支付多少利潤或償還多少本金予乙○○等情形，均未能明
      確供述，是僅能認定被告陳世明至少已分得九百萬元之利潤，附此敘明。
（五）綜上，被告乙○○此部分事證明確，所辯顯係飾卸之詞，不足採信，犯行堪以
      認定。
三、核被告乙○○所為，係犯刑法第三十條第一項、第三百四十五條之幫助常業重利
    罪，並依幫助犯之規定減輕其刑。
四、原審對於被告乙○○部分為科刑之判決，固非無見，惟查被告乙○○僅係提供部
    分資金予陳世明，對陳世明之經營地下錢莊並未參與，亦不知陳世明將款項貸以
    何人，顯係參與犯罪構成要件以外之行為，且又非以其自己犯罪之意思為之，故
    應僅成立幫助犯，原審依公訴人起訴意旨，認被告乙○○係與陳世明成立共同正
    犯，容有違誤。被告乙○○上訴意旨，仍執前詞，否認犯罪，雖無理由，但原判
    決此部分既有上述可議之處，應由本院將原判決關於此部分及其定執行刑部分均
    撤銷改判。爰審酌被告乙○○犯罪之動機、目的、手段、對被害人所造成之損害
    ，及被告乙○○於接受調查員及檢察官訊問時均坦承提供資金予陳世明作民間放
    款之行為，有助於案件之偵破，犯後態度尚佳，及參以正犯陳世明經原審另案判
    處有期徒刑六月等一切情狀，量處如主文第二項所示之刑。又被告乙○○行為後
    ，刑法第四十一條第一項前段已修正為：「犯最重本刑為五年以下有期徒刑以下
    之刑之罪，而受六個月以下有期徒刑或拘役之宣告，因身體、教育、職業、家庭
    之關係或其他正當事由，執行顯有困難者，得以一元以上三元以下折算一日，易
    科罰金」，並於九十年一月十日公布施行，於同年月十二日生效，比較新舊法律
    規定，以新法對被告較為有利，依刑法第二條第一項前段規定，應適用裁判時法
    ，爰依修正後之刑法第四十一條第一項前段規定，諭知如易科罰金之折算標準。
    至於被告於法務部調查局中部地區機動工作組調查時所提出如附表二所示之支票
    及附表三所示之本票，固均係被告所有，然被告雖有常業重利犯行，惟被告對所
    貸放之本金及不超過法定範圍之利息，均仍有向借款人請求返還之權利，上開支
    票及本票，均不予沒收，附予說明。
貳、上訴人即被告甲○○部分：
一、公訴意旨另略以，被告甲○○原為台灣台中地方法院庭長（現為台灣高等法院台
    南分院法官），因與乙○○係多年好友，透過乙○○之介紹而與陳世明熟識，並
    知道陳世明、乙○○二人右開共同以乘他人急迫、輕率而貸以金錢，而取得與原
    本顯不相當之重利為常業，乃與其二人為共同常業重利之犯意聯絡，於八十四年
    三月初某日，在乙○○邀約並允諾給予日息二角利潤之情形下，於八十四年三月
    七日，自其胞弟胡景祥設於台中市第二信用合作社東南分社之活期儲蓄0000
    000號帳戶內支出四百萬元之合作金庫支票一張交予乙○○，該款項並於八十
    四年三月八日在乙○○之台中市第一信用合作社儲蓄部活期儲蓄存款帳戶內兌現
    ，再由乙○○轉交給陳世明，做為陳世明、乙○○常業重利之地下錢莊放款母金
    。乙○○則開具台中市第一信用合作社儲蓄甲存支票七張交付予甲○○，以供支
    付其四百萬元出資之利潤及本金；支付利潤之支票共六張，每張面額為廿四萬元
    ，兌領日期分別為八十四年三月十日、四月十日、五月十日、六月十日、七月十
    日、八月十日，本金支票一張，面額四百萬元，兌領日期為八十四年九月十日，
    因乙○○於八十四年七月廿八日被陳世明跳票倒帳三千餘萬元，以致於八十四年
    八月十日之利潤支票及八十四年九月十日之本金支票未兌現外，其餘五張利潤支
    票均已於胡景祥之上開台中市第二信用合作社東南分社活期儲蓄帳戶內兌領，總
    計甲○○共收取一百廿萬元之不法利益。因認被告甲○○有與被告陳世明及乙○
    ○共犯刑法第三百四十五條之常業重利罪嫌云云。
二、按犯罪事實應依證據認定之，無證據不得認定犯罪事實；不能證明被告犯罪者，
    應諭知無罪之判決；刑事訴訟法第一百五十四條第二項、第三百零一條第一項分
    別定有明文。又認定不利於被告之事實，須依積極證據，苟積極證據不足為不利
    於被告事實之認定時，即應為有利於被告之認定，更不必有何有利之證據，且認
    定犯罪事實所憑之證據，無論其為直接證據或間接證據，其為訴訟上之證明時，
    均須達於一般之人不至有所懷疑，而得確信其為真實之程度，始得據為有罪之認
    定，倘其證明尚未達到此一程度，而有合理性之懷疑存在時，即無從遽為有罪之
    確信，有最高法院三十年度上字第八一六號以及七十六年臺上字第四九八六號判
    例意旨，可資參照。又被告或共犯之自白，不得作為有罪判決之唯一證據，仍應
    調查其他必要之證據，以察其是否與事實相符，刑事訴訟第一百五十六條第二項
    亦定有明文；又所謂共同正犯，其成立除共同實施犯罪行為者外，以有意思聯絡
    為要件，而幫助犯係指對於正犯予以精神或物質上之助力而言，故必須認識正犯
    所犯之罪，始有幫助可言，如此認識與正犯實施之犯罪有齟齬，則欠缺幫助犯意
    ，無從成立該罪之幫助犯，此有最高法院十九年度上字第六九四號判例、七十五
    年度台上字第一五０九號，七十年度台上字第七六九號判決意旨可參照。
三、上訴意旨認被告甲○○涉犯常業重利罪，無非以共同被告陳世明、乙○○於調查
    員訊問及偵查時之供述及右開台中市二信東南分社胡景祥帳戶係被告甲○○在使
    用，八十四年三月七日胡景祥自該帳戶開出之四百萬元合庫支票流入乙○○台中
    市一信儲蓄部帳戶，並於翌日兌現，再由乙○○提供予陳世明作為重利放款資金
    ，而乙○○開予被告甲○○之七張支票係供返還重利放款利潤及本金等為論據。
四、訊據被告甲○○坦承與共同被告乙○○係多年之好友及經由乙○○之介紹而認識
    共同被告陳世明等事實不諱，惟矢口否認有右揭幫助常業重利之犯行，辯稱：伊
    胞弟胡景祥原與乙○○即認識，上開四百萬元係胡景祥投資寶翊公司推出之『中
    清大第』建築個案之投資款項，並非伊之投資，因胡景祥經營水電空調工程，有
    意在臺中地區招攬業務，乃開設上開台中市第二信用合作社東南分社之帳戶，而
    乙○○又係從事房地產，伊始跟胡景祥說可以的話，投資房地產可以互相配合，
    所以胡景祥始簽發上開四百萬元之支票予乙○○投資上開建築個案，伊及胡景祥
    均不知乙○○會將上開款項交予陳世明經營地下錢莊之用，且伊亦不知陳世明在
    作何事業，且胡景祥所投資之四百萬元除已付五張，每張面額廿四萬元之利潤外
    ，迄今尚未結算，嗣因乙○○週轉不靈，該四百萬元亦未償還云云。
五、經查：
（一）被告甲○○之胞弟胡景祥設於台中市第二信用合作社東南分社、帳號0000
      000號活期儲蓄存款之帳戶內，於八十四年三月七日，開出票號00000
      00號、面額四百萬元之臺灣省合作金庫臺中支庫支票一張，當日該支票即轉
      存入被告乙○○設於台中市第一信用合作社儲蓄部帳號０三三九九九號之活期
      儲蓄存款之帳戶代收，並於八十四年三月八日兌現等情，有台中市第二信用合
      作社八十五年六月三日中市二信總字第四０四號函附之該社東南分社存戶胡景
      祥上開帳戶自八十三年五月一日起至八十五年四月三十日止之交易明細資料一
      份（見一七二七三號偵查卷（一）第二二七頁至第二三五頁）、臺灣省合作金
      庫臺中支庫八十五年八月二十六日（８５）合金中存字第五五三三號函所附之
      上開面額四百萬元之支票影本乙紙（見一七二七三號偵查卷（二）第一００頁
      、第一０一頁）、及上開乙○○設於台中市第一信用合作社帳號０三三九九九
      號帳戶自八十三年十月一日起至八十四年十二月三十一日止之帳卡明細表一份
      在卷及該帳戶票據代收摺一本扣案足資佐證。雖胡景祥於調查員訊問時證稱，
      上開二信東南分社個人帳戶開出面額四百萬元合支，是我在乙○○公司附近交
      給他（乙○○），係我投資乙○○公司興建之「中清大第」等語，惟與共同被
      告乙○○於八十五年七月十一日接受調查員訊問時供稱：「甲○○於八十四年
      三月七日拿面額四百萬元之合支一張（八十四年三月八日兌現）交給我存入我
      個人帳戶（台中市一信儲蓄部存款帳戶０三三九九九號）等情不符，且證人林
      金蓮（寶翊公司會計）於八十五年七月二日接受調查員訊問時證述：「寶翊建
      設公司自七十八年間成立，迄八十四年八月結束營業止，共推出三個預售屋個
      案，第一為真善美花園大廈，地點位於台中市○○路一四五巷，係於七十八年
      間推案，八十年底開始交屋，第二為中港綠邸，地點位於台中市○○街三十六
      號，係於八十一年間推案，八十三年初全數交屋完畢，第三為中清大第，地點
      位於台中市○○路，係於八十二年推案，八十三年十月間開始辦理交屋」等語
      （見一七二七三號偵查卷（一）第二九九頁反面、第三００頁正面），而共同
      被告乙○○於八十五年七月十一日接受調查員訊問時亦供稱：「（問：甲○○
      、王錦昌、黃金瑞等人投資寶翊建設股份有限公司所推出之建築個案之詳情為
      何？）八十一年間，寶翊建設公司先後在台中市○○街推出『中港綠邸』、敦
      化路推出『中清大第』，期間我即向熟識之甲○○詢問是否願意投資「中清大
      第」之建築案，甲○○同意，但表示之前他投資其他建設公司，報酬方式為投
      資滿一年後返還本金，再一年後交付與本金同額之利潤，我同意比照辦理‧‧
      ‧‧」等語（見一七二七三號偵查卷（一）第三三一頁反面），是寶翊公司之
      建設案「中清大第」係於八十二年推案，八十三年十月間即已辦理交屋，而被
      告甲○○等人對於乙○○建築個案之投資，均已於八十三年間結束，顯見該筆
      於八十四年三月七日支出之四百萬元，並非如證人胡景祥所言係投資乙○○公
      司興建之「中清大第」之建築案，是證人胡景祥所為上開證言非實。從而足證
      上開四百萬元之合支一張，係被告甲○○以其胞弟胡景祥之戶頭開出交共同被
      告乙○○，再由乙○○交予被告陳世明作為其經營地下錢莊之母金無疑。惟本
      案被告甲○○是否成立共同或幫助常業重利罪，乃端視被告甲○○是否知情共
　　　同被告乙○○交付此四百萬元予被告陳世明為從事常業重利犯行之母金，及有
      無參與共同或幫助其等常業重利之犯罪意思為斷。
（二）共同被告陳世明於偵查時固供稱，「八十三年七月間，乙○○知道我有在借貸
      作地下錢莊資金，利潤很好，乃於同年七月十九日，要我至其公司，表示現手
      中有二千萬元要借貸給我，但因為這二千萬元中有一部分是台中高分院甲○○
      的．．．」，又供述：「八十三年七月十九日乙○○調二千萬元的資金給我時
      ，有特別叮嚀，要我注意，錢不能出錯，因裏面有胡庭長及調查人員的錢。」
      （見一七二七三號偵查卷（一）第八、一四四頁）。惟本件自胡景祥二信東南
      分社開出之四百萬元之合庫支票，卻係八十四年三月七日，已如上述，公訴人
      亦認定被告甲○○本件四百萬元出資，係以該八十四年三月七日合庫支票支付
      ，則共同被告陳世明所供乙○○於八十三年七月十九日交付二千萬元中，有部
      分是被告甲○○的資金等情，顯非事實。又共同被告陳世明所供乙○○所交付
      之二千萬元之中，除有部分係被告甲○○所有外，另有調查局人員的錢等情，
      若屬實，則其中調查人員究係何人？被告甲○○與該調查人員出資額各若干？
      何以陳世明均未向乙○○詢明？均有違常情，況被告乙○○於調查員訊問、偵
      查及法院審理時，均未有向陳世明告知其出資二千萬元有一部分係被告甲○○
      的錢之情。是共同被告陳世明之上開供述，尚不足為被告甲○○不利之認定。
（三）共同被告陳世明於八十五年十一月二十日偵查時（問：甲○○是否知道他的資
      金由乙○○放貸給你？）固又供稱，他（指甲○○）知道，甲○○法官還鼓勵
      我說我很優秀，乙○○當著胡庭長的面叫我好好經營，如果有法院及調查局的
      事情，他保證沒事，而胡庭長均稱呼我「十二信主席」，他（甲○○）當然知
      道錢轉貸給我，另外我在乙○○辦公室見過胡庭長二次，其中一次我與乙○○
      算利息，他（甲○○）在旁等語（見一七二七三號偵查卷（二）第三一五頁）
      ，但此情為被告甲○○所堅決否認，且陳世明於本院前審已具結證稱，其與被
      告甲○○間沒有資金來往，並否認偵查時該供述之真實性（見後（七）段所述
      ）。又被告乙○○與陳世明間有二千萬元之巨額金錢來往（如前述），而被告
      甲○○又因與乙○○交好，若於往訪乙○○時，適遇乙○○與陳世明會帳在旁
      屬實，亦難據此認定被告甲○○確知乙○○與陳世明間從事常業重利之情事，
      而推定被告甲○○有參與彼等常業重利之犯罪行為與犯意。
（四）共同被告陳世明於偵查時另供稱：「伊給乙○○之利息係按月息三十至四十分
      計算（按即每一百萬元，每月九萬元至十二萬元）」，「乙○○表示利息須以
      日息三角計算（按即每一百萬元利息九萬元）」（見一七二七三號偵查卷（二
      ）第一四四頁，第二○一九一號偵查卷第十八頁），而公訴人認定乙○○支付
      予被告甲○○之利息則為日息二角（依乙○○簽給被告甲○○四百萬元之利息
      支票，每月為二十四萬元計算，即每百萬元之利息六萬元，亦即日息二角），
      可見被告乙○○係以較低利率之日息二角，暗中吸收被告甲○○本件四百萬元
      資金，再以較高利率之日息三角以上借予被告陳世明，以獲取利息差額之利潤
      甚明，蓋若以被告甲○○係透過乙○○投資於陳世明之地下錢莊，則被告甲○
      ○所得之利息或分紅，亦應係與乙○○相同，為日息三角以上，而非二角。從
      而足證被告甲○○此四百萬元係其與乙○○間之投資，與乙○○、陳世明二人
      間之地下錢莊資金往來，應無直接關連性。
（五）被告甲○○與乙○○、陳世明均相識或往來密切，為彼等三人所是認，則上述
      利息差額情事，被告甲○○可容易發覺，在此情況下，被告乙○○為防被告甲
      ○○發覺，致生彼此間之衝突，自應刻意隱瞞，無將被告甲○○此四百萬元借
      予陳世明經營地下錢莊資金之情，告知被告甲○○之理，亦難認定被告甲○○
      知悉共同被告乙○○、陳世明從事常業重利行為，而有參與或幫助彼等二人常
      業重利罪之犯意。
（六）被告甲○○與共同被告乙○○、陳世明間，彼此既均相識，已如上述，茍被告
      甲○○有意投資於陳世明之地下錢莊，其自可直接將此四百萬元交付予陳世明
      ，毋庸輾轉透過乙○○投資，乙○○亦無需為賺取區區日息一角之差額，而經
      手此四百萬元，並代共同被告陳世明簽發自己之支票交付被告甲○○收執，作
      為清償本金及利息之必要。
（七）共同被告陳世明於本院前審審理時經交互詰問具結證稱：「（問：你與甲○○
      有無金錢往來？）我與乙○○才有，與甲○○沒有。」，「（問：你有無透過
      乙○○與甲○○有資金往來？）我沒有與甲○○有資金往來，乙○○有無與甲
      ○○有資金往來我不知道。」，「（問：根據八十四年十月二十六日在憲兵調
      查組、調查局中機組，檢察官訊問時，曾說到甲○○曾經透過乙○○借錢給你
      ，為何之前這樣講？）因為八十四年我被倒帳四千多萬元，我欠乙○○錢，乙
      ○○叫梅文君來押我打我，當時我心理不平衡，我認為這是乙○○主使的，乙
      ○○當初說他與法院、調查組很熟，一時不平衡，就講出來。」，「（問：乙
      ○○為何跟你說與調查組、法院的人很熟，有無提到特定人的名字，否則你為
      何會指名道姓？）調查站只是說一個姓楊、一個姓劉，可能他（乙○○）要叫
      我還他錢，用這樣來嚇唬我，最主要叫我還他錢。」，「（問：法院提到那些
      人？）他（指乙○○）法院有熟。」，「（問：法院人很多，為何特別提到甲
      ○○？）乙○○說他認識甲○○，我見過甲○○。」「（問：你在檢察官說甲
      ○○曾經當你面，誇讚你是十二信主席，要你好好經營？）有一次聚餐，在場
      有十幾個人，甲○○是後來才到的，其中有一個也是乙○○的朋友，就介紹我
      是十二信理事主席，甲○○聽了很訝異，就說我是十二信的主席。」「（問：
      甲○○當時的確是說你是十二信主席，還是質疑你是十二信主席？）甲○○是
      質疑我是十二信的主席。」「（問：你向乙○○借錢，乙○○有無告訴你錢是
      何處來？）乙○○跟我說錢是他朋友的。」「（問：有無說明錢是誰的？）沒
      有」「（問：甲○○誇你是十二信主席，在這之前你與甲○○有無見過面？）
      在乙○○那裏見過一次，但是沒有交談」「（問：在地檢署偵查中與距離本案
      發生時比較接近，你陳述是事實嗎？）那時候乙○○叫梅文君，有四、五個人
      押我打我，當時我被逼心理不平衡，很氣，所以認為與他（乙○○）有關係等
      語」（見本院上更（一）卷第四至八頁），足證被告甲○○與陳世明間並無直
      接資金來往關係，且所謂「十二信主席」之說詞，應為聚餐場合，有人介紹陳
      世明為十二信主席後，被告甲○○出於好奇之質疑口氣而言，尚不能據此認定
      其知悉陳世明係經營地下錢莊業者或因透過乙○○出資於陳世明之地下錢莊，
      而誇其為「十二信主席」。由共同被告陳世明於本院前審具結所為之上開證述
      ，益見其於調查員訊問及偵查時所為上開不利被告甲○○之供述，尚難認與事
      實相符，因之，不能採為被告甲○○犯罪之證據。
（八）至於共同被告乙○○偵查時雖曾供稱，伊向甲○○表示有透過他人從事於民間
      貸款，甲○○知四百萬元是民間貸款等語（見一七二七三號偵查卷第三一三、
      三五一頁），然亦僅屬空泛之詞，並未明確指明透過何人從事如何之民間貸款
      ，且遍查全案卷，乙○○並未供述其有向被告甲○○表示該四百萬元係交付陳
      世明經營地下錢莊賺取利息之情，況乙○○於原審及本院上訴審一再供稱，被
      告甲○○事先不知該四百萬元交予陳世明經營高利貸（見原審卷第六六頁、八
      十七年六月七日第三頁及八十八年三月十日第五頁筆錄，本院上訴卷第四七、
      五○、九三頁，九十年二月六日筆錄第四頁）。故共同被告乙○○於偵查所供
      上情，亦不能遽認被告甲○○知悉此四百萬元係提供予共同被告陳世明從事常
      業重利之犯罪，而推定其有共同或幫助常業重利之犯意。
六、綜上，揆諸上開法律規定及最高法院判例、判決意旨，公訴人所提出之證據尚不
    能證明被告犯罪，其他復查無積極證據可憑，自屬不能證明被告犯罪，應為被告
    甲○○無罪之諭知。
七、原審疏未審酌，為被告甲○○科刑之判決，尚有未洽，被告甲○○上訴意旨，否
    認犯罪，指摘原判決此部分不當，為有理由，亦應將原判決此部分撤銷改判，為
    被告甲○○無罪判決。
參、被告乙○○經合法傳喚，無正當理由未到庭，爰不待其陳述，逕行判決。
肆、據上論斷，應依刑事訴訟法第三百六十九條第一項前段、第三百六十四條、第二
    百九十九條第一項前段、第三百零一條第一項、第三百七十一條，刑法第二條第
    一項但書、第三十條、第四十一條第一項前段、第三百四十五條、罰金罰鍰提高
    標準條例第一條前段、第二條，判決如主文。
本案經檢察官丙○○到庭執行職務。
中        華        民        國　  九十四    年    六　   月    八 　  日
                                　　臺灣高等法院臺中分院刑事第一庭
                                    　　  審判長法  官　陳　紀　綱
                                                法  官　方　艤  駐
                                        　　    法　官　陳　登　源
右正本證明與原本無異。
「檢察官及乙○○得上訴，餘不得上訴」
如不服本判決應於收受送達後十日內向本院提出上訴書狀，其未敘述上訴之理由者並
得於提起上訴後十日內向本院補提理由書（均須按他造當事人之人數附繕本）。
                                                書記官　林　明　冬
中        華        民        國　  九十四    年    六　   月    八 　  日
所犯法條：
刑法第三百四十五條：
以犯前案之罪（刑法第三百四十四條重利罪）為常業者，處五年以下有期徒刑，得併
科三千元以下罰金。
附表一（陳世明乘他人急迫常業重利放款情形）
一、於八十三年間起陸續借予葉美伶二百萬元，約定利息十天算一次，每二十萬元收
    二萬五千元之利息，並簽發空白支票供擔保。葉美伶陸續清償本利超過三百萬元
    ，仍未清償完畢。
二、於八十四年二月底借予吳景全十萬元，約定利息每十天為一期，每期一萬五千元
    至二萬元之間，利息須先扣除，實拿八萬五千元，並填載本票作擔保。吳景全因
    手頭拮据，僅支付利息，直至同年四月初，已支付利息達二十餘萬元，即無力繼
    續清償。
三、於八十四年六、七月間分別借予陳重政二十萬元、二十五萬元，約定利息每十日
    為一期，每一萬元利息一千五百元，第一期利息預扣。
    於八十四年間借予楊明雄五十萬元，約定利息每十天為一期，每期五萬元，第一
    期利息預扣，本息均已清償完畢。
四、於八十三年間借款予荊玉鳳、顏宇生，金額、利率不詳，而取得與原本顯不相當
    之重利。
五、於八十四年四、五月間借款予林子麗二十萬元，每十五天為一期，每十萬元之利
    息一萬二千元。
附表二（支票）
┌───┬───────┬───────┬─────┬────┬────┐
│編號  │支票號碼      │發票人        │面額      │發票日  │備註    │
│      ├───────┼───────┤（新台幣）│        │        │
│      │支票帳號      │付款人        │          │        │        │
├───┼───────┼───────┼─────┼────┼────┤
│一    │ＡＡ０１２６８│吳景全        │二十一萬五│八十四年│        │
│      │３５          │              │千元      │三月十日│        │
│      ├───────┼───────┤          │        │        │
│      │一○三五二三  │臺中市第一信用│          │        │        │
│      │              │合作社        │          │        │        │
├───┼───────┼───────┼─────┼────┼────┤
│二    │ＡＡ０１２６８│同右          │十九萬五千│八十四年│        │
│      │３６          │              │元        │三月十二│        │
│      ├───────┼───────┤          │日      │        │
│      │同右          │同右          │          │        │        │
├───┼───────┼───────┼─────┼────┼────┤
│三    │ＡＡ０１５５３│白蜜          │一百五十萬│八十四年│        │
│      │００          │              │元        │三月三十│        │
│      ├───────┼───────┤          │一日    │        │
│      │一○八○六一  │同右          │          │        │        │
├───┼───────┼───────┼─────┼────┼────┤
│四    │ＡＡ４１１０２│林子麗        │七十萬元  │八十四年│        │
│      │４１          │              │          │三月三十│        │
│      ├───────┼───────┤          │日      │        │
│      │○八七七二－三│亞太商業銀行沙│          │        │        │
│      │○            │鹿分行        │          │        │        │
├───┼───────┼───────┼─────┼────┼────┤
│五    │ＡＡ４１１０２│同右          │同右      │同右    │        │
│      │４０          │              │          │        │        │
│      ├───────┼───────┤          │        │        │
│      │同右          │同右          │          │        │        │
├───┼───────┼───────┼─────┼────┼────┤
│六    │ＡＡ４１１０２│同右          │一百四十六│八十四年│        │
│      │４３          │              │萬四千元  │三月三十│        │
│      │              │              │          │一日    │        │
├───┼───────┼───────┤          │        │        │
│      │同右          │同右          │          │        │        │
├───┼───────┼───────┼─────┼────┼────┤
│七    │ＡＡ４１１０２│同右          │七十四萬三│八十四年│        │
│      │３１          │              │千二百元  │三月三日│        │
├───┼───────┼───────┤          │        │        │
│      │同右          │同右          │          │        │        │
├───┼───────┼───────┼─────┼────┼────┤
│八    │ＡＡ４１１０２│同右          │一百四十三│八十四年│        │
│      │４８          │              │萬元      │四月六日│        │
├───┼───────┼───────┤          │        │        │
│      │同右          │同右          │          │        │        │
└───┴───────┴───────┴─────┴────┴────┘
附表三（本票）
┌───┬─────┬────┬─────┬──────────────┐
│發票日│到期日    │發票人  │面額      │備註                        │
│      │          │        │（新台幣）│                            │
├───┼─────┼────┼─────┼──────────────┤
│八十四│八十四年六│陳重政  │二十萬元  │背面載有：此本票於兌現後自動│
│年六月│月十四日  │        │          │作廢，ＰＡ0000000、０│
│五日  │          │        │          │３３４０５２、0000000│
│      │          │        │          │等之字樣。                  │
│      │          │        │          │其正面左側有「作廢」二字，應│
│      │          │        │          │係於清償後所書寫，以示已清償│
│      │          │        │          │、作廢。                    │
└───┴─────┴────┴─────┴──────────────┘
                                                                     Ｉ
